臺灣高等法院民事判決　九十二年度上易字第一二二八號
　　上　訴　人　蓮園建設股份有限公司
　　法定代理人　郭雄塗
　　訴訟代理人　侯俊安律師
　　被　上訴人　甲○○○
　　訴訟代理人　王如玄律師
　　　　　　　　李文健律師
右當事人間請求返還共有物事件，上訴人對於中華民國九十二年九月三十日臺灣臺北
地方法院九十二年度訴字第三○九七號第一審判決提起上訴，本院於中華民國九十三
年三月二十三日言詞辯論終結，判決如左：
    主      文
上訴駁回。
第二審訴訟費用由上訴人負擔。
    事    實
甲、上訴人方面：
一、聲明：
  (一)原判決廢棄。
  (二)右開廢棄部分，被上訴人在第一審之訴及其假執行之聲請均駁回。
二、陳述：除與原判決記載相同者，予以引用外，補稱：
  (一)系爭花台、圍牆雖位於明水路四七五巷九號、十一號一樓大門前而建，但確實對
    於社區防護及美觀有增進之效果，系爭花台、圍牆應屬該住宅及土地之從物無疑
    。
  (二)系爭花台、圍牆依民法第六十八條第二項主物之處分及於從物之規定，於房屋及
    該基地產權移轉時，效力及於法定空地上之花台、圍牆等地上物，上訴人於移轉
    後並非所有權人，故非間接占有人，並無占有之事實。而上訴人依建築法規設計
    規劃興建系爭花台、圍牆取得使用執照，依法自為合法建物。
  (三)上訴人廣告中建築物立體圖上面也有花台之標示（因整體建物比例關係，花台不
    明顯），已確保廣告內容之真實，被上訴人援引消費者保護法第二十二條之規定
    自有違誤。
三、證據：援用第一審所提證據。
乙、被上訴人方面：
一、聲明：如主文所示。
二、陳述：除與原判決記載相同者，予以引用外，補稱：
  (一)系爭圍牆花台前之一樓住戶（即明水路四七五巷九號、十一號一樓住戶），已於
    另案確定訴訟中明確自承該圍牆花台非屬其所有；又系爭圍牆花台既係上訴人所
    興建，其既為獨立之不動產，依原始取得之法理，上訴人於興建完成時即已取得
    系爭圍牆花台之所有權及處分權，另依建築法第十一條第一、三項及土地登記規
    則第七十九條第一項規定，系爭圍牆花台係建築於法定空地上，故不能取得使用
    執照，亦不得辦理建物所有權第一次登記。上訴人取得所有權後，因系爭圍牆花
    台無法辦理所有權移轉登記，上訴人自無可能將其所有權以法律行為移轉與他人
    ，故上訴人自為系爭圍牆之所有權人及處分權人，上訴人縱已將圍牆、花台交由
    管理委員會管理，上訴人仍為間接占有人。
  (二)由上訴人於銷售系爭土地上之「天生麗直」集合住宅之房屋時，所提供之廣告宣
    傳建築物立體圖及一樓平面圖亦無系爭圍牆花台存在，可知上訴人銷售「天生麗
    直」集合住宅時，系爭土地之法定空地確實無系爭圍牆花台之設計。而依消保法
    第二十二條規定，前開廣告應為銷售房屋契約之內容，則上訴人依房屋銷售契約
    將建築完成之「天生麗直」集合住宅及其基地移轉交付與上訴人承購之各區分所
    有權人時，自負有不於法定空地上建築任何契約所無之建築物之義務，易言之，
    上訴人於將系爭土地及「天生麗直」集合住宅移轉登記予承購之各區分所有權人
    時，即無權再以系爭圍牆花台占用系爭土地。
  (三)系爭土地因上訴人出售「天生麗直」集合住宅之房屋而移轉登記為各區分所有權
    人共有，上訴人已非系爭土地之所有權人，對系爭土地即無占有及使用權；則上
    訴人既已無土地所有權，更無經全體土地所有權人同意得繼續占有使用系爭土地
    ，是其所有之系爭圍牆花台繼續占有系爭土地之法定空地，即屬無權占有，此不
    因「天生麗直」集合住宅業經主管機關依其建築完成之現況審核而核發使用執照
    而有不同。
三、證據：援用第一審所提證據。
    理      由
一、被上訴人主張：伊為台北市○○區○○段三小段六○九地號土地（下稱系爭土地
    ）之分別共有人，系爭土地上之「天生麗直」集合住宅則為上訴人所興建、銷售
    ，其中門牌號碼明水路四七五巷九號、十一號一樓建物前如附圖所示之Ａ、Ｄ、
    Ｇ、Ｈ、Ｉ部分之圍牆，亦為上訴人所興建，系爭圍牆因建築於法定空地上，為
    違建，且無權占有系爭土地，而依原始取得之法理，上訴人對系爭圍牆有所有權
    及處分權，為此，依民法第七百六十七條、第八百二十一條之規定，求為判命上
    訴人拆除系爭圍牆，並將無權占有之七點七九平方公尺土地返還予伊及其他共有
    人全體等語。上訴人則以：系爭圍牆係由伊依申請建築執照時所附之綠化一樓平
    面圖，按圖施工，且伊施作時為有權處分人，而被上訴人尚非所有權人，故系爭
    圍牆為合法存在之地上物，並非無權占有，況系爭圍牆為附著於土地之從物，已
    於八十七年與該社區之公共設施一併移轉予區分所有權人，並由管理委員會管理
    ，伊已未占有系爭圍牆，自無處分權限，被上訴人請求伊拆除系爭圍牆及返還占
    有之土地，為無理由等語，資為抗辯。
二、兩造不爭執之事項：
  (一)台北市○○區○○段三小段六○九地號土地上「天生麗直」集合住宅，門牌號碼
    明水路四七五巷九號、十一號一樓建物前確實存在如附圖所示之Ａ、Ｄ、Ｇ、Ｈ
    、Ｉ部分之圍牆。
  (二)系爭圍牆占用之土地面積為七點七九平方公尺。
  (三)系爭圍牆為上訴人所建築。
  (四)系爭圍牆並未計入「天生麗直」集合住宅之建築物總面積，亦未辦理所有權登記
    。
  (五)系爭圍牆係建築在「天生麗直」集合住宅建築基地之法定空地上。
  (六)被上訴人為系爭土地之分別共有人之一。
三、被上訴人主張：系爭圍牆無權占有「天生麗直」集合住宅建築基地之法定空地，
    而上訴人為系爭圍牆之原始起造人，占有系爭圍牆並有處分權，應予以拆除並返
    還占用之土地。上訴人則辯以：系爭圍牆並非無權占有法定空地，且已點交予「
    天生麗直」集合住宅管理委員會，伊並未占有等語，是以，本件之爭執點為：上
    訴人是否占有系爭圍牆，並對系爭圍牆有處分權？系爭圍牆是否無權占有系爭土
    地？經查：
  (一)上訴人為系爭圍牆之占有人及所有權人，且對系爭圍牆有處分權：
    1.按所稱建築基地，為供建築物本身所占之地面及其所應留設之法定空地。應留
      第一項、第三項定有明文。故在法定空地上不能再申請建造執照興建建築物，
      或將原核准建造執照之建築物延伸建築在法定空地上，縱使在法定空地上興建
      建築物，亦不得將該建築物與其他取得建造執照之建築物一併申請使用執照，
      則依土地登記規則第七十九條第一項規定，法定空地上之建築物亦不得辦理建
      物所有權第一次登記。
    2.系爭圍牆之高度，最高處達一百六十九公分及一百七十三公分，多數圍牆高度
      為一百零八公分，而併被作為花台使用之圍牆高度最低也有六十六至六十八公
      分，且系爭圍牆Ａ、Ｄ部分在明水路四七五巷九號一樓建物前圍成一ㄇ字型，
      僅留一出入口，而Ｇ、Ｈ、Ｉ部分之圍牆則在明水路四七五巷十一號一樓建物
      前圍成一ㄇ字型，亦僅留一出入口，有現場照片四幀、台北市中山地政事務所
      土地複丈成果圖附卷可稽（見原審卷第十四─十七頁），及原審九十年三月七
      日之勘驗筆錄可稽（見原法院九十年度北簡字第八０九六號卷第三五─三六頁
      ），可知系爭圍牆具有限制他人通行，並將圍牆內空間專供明水路四七五巷九
      號、十一號一樓住戶使用之作用；而於原法院九十年度北簡字第八○九六號訴
      訟九十年十一月二十七日言詞辯論中，明水路四七五巷九號一樓之所有權人黃
      金生稱：「（問：上訴人黃金生你買九號房屋時，有沒有買照片上之花台及圍
      牆（即附圖Ａ、Ｄ部分）？）沒有。」、明水路四七五巷十一號一樓之所有權
      人黃金火亦稱稱：「（問：上訴人黃金火你買十一號房屋時，有沒有買照片上
      之花台及圍牆（即附圖Ｇ、Ｈ、Ｉ部分）？）沒有。」有該日言詞辯論筆錄節
      本影本一份在卷可憑（見原審卷第二二─二三頁），則系爭圍牆之作用既在限
      制他人通行，並將圍牆內空間專供明水路四七五巷九號、十一號一樓住戶使用
      ，卻非各該建物所有人所有，即非各該建物之從物；又系爭圍牆僅環繞明水路
      四七五巷九號、十一號一樓建物大門而興建，顯然無防衛「天生麗直」集合住
      宅社區之功能，且有礙該社區其他區分所有權人通行及使用系爭圍牆所圍繞範
      圍內法定空地之權利，實無助於「天生麗直」集合住宅之效用，自亦非該集合
      物，即屬具有獨立經濟價值之地上物，而具有獨立之所有權，係一獨立之不動
      產；上訴人辯稱系爭圍牆係法定空地之綠化工程，作用在增加「天生麗直」集
      合住宅之美觀及安全，為該住宅建物及土地之從物，不足採信。
    3.系爭圍牆係上訴人所興建，其既為獨立之不動產，則依原始取得之法理，上訴
      人於興建完成時即已取得系爭圍牆之所有權，惟參諸首揭法條規定及說明，因
      系爭圍牆建築於法定空地上而不能取得使用執照，亦不得辦理建物所有權第一
      次登記。上訴人取得所有權後，因系爭圍牆無法辦理所有權移轉登記，上訴人
      自無可能將其所有權以法律行為移轉與他人，是上訴人應為系爭圍牆之所有權
      人。
    4.上訴人雖辯稱系爭圍牆已於八十七年點交「天生麗直」集合住宅管理委員會，
      其已無處分權云云，惟「天生麗直」集合住宅於八十七年交屋後，該社區管理
      委員會於八十八年五月二十一日即決議向建商（即上訴人）爭取索回法定空地
      ，並於同年七月三十日委託王如玄律師發函通知上訴人進行公共設施之改善，
      其中第六點為「將門牌號碼台北市○○路四七五巷九號、十一號、十三號、十
      五號、十七號及十九號一樓建物擅自增建之矮牆、欄杆、柵門部分拆除，並將
      該處地面回復至如廣告圖所示之狀態。」，同年十一月二十日臨時區分所有權
      人會議亦決議「拆除法定空地增建部份並規劃設計造景」，嗣後區分所有權人
      大會及社區管理委員會並多次決議將法定空地增建物拆除，進行綠化美化，有
      被上訴人提出之常青國際法律事務所八十八年七月三十日常青字第○四九號
      函、天生麗直大廈臨時區分所有權人會議會議紀錄、天生麗直管理委員會第六
      屆區分所有權人大會會議紀錄、天生麗直社區管理委員會第二屆第四次、第三
      屆第一次、第三屆第二次、第三屆第五次管理委員會議會議紀錄影本各一份在
      卷可證（見原審卷第七六－八五頁），是天生麗直社區管理委員會並未受領系
      爭圍牆，亦未曾管理系爭圍牆，對系爭圍牆更未曾取得事實上之處分權，上訴
      人前開抗辯，實無足採。此外，上訴人復未舉證證明其已將系爭圍牆之事實上
      處分權轉讓他人，則上訴人對於系爭圍牆自仍具有所有權及事實上之處分權。
    5.按對於物有事實上管領之力者，為占有人，民法第九百四十條定有明文。本件
      上訴人既為系爭圍牆之所有權人，有事實上之處分權，且未將系爭圍牆交付他
      人管領，上訴人即為系爭圍牆有事實上管領力之人，而為直接占有人，上訴人
      辯稱其未占有系爭圍牆，不足採信。
    6.至上訴人聲請傳訊黃金生、黃金火以證明並非上訴人不願意拆除，而是黃金生
      、黃金火不讓上訴人拆除部分，因證人黃金火、黃金生與本件利害關係密切，
      難期為上訴人有利之認定，故無傳訊之必要。又上訴人主張：系爭圍牆當時有
      點交給管理委員會等語，惟民法第七百六十七條規定所有權人對於無權占有其
      所有者得請求返還之，所稱之占有，不惟指直接占有，即間接占有亦包括在內
      ，本件上訴人為有處分權人，縱曾將系爭圍牆交付給管理委員會，惟上訴人仍
      為間接占有人，被上訴人仍得向上訴人請求返還，故無待上訴人證明系爭圍牆
      有點交給管理委員會之必要；況且管理委員會並非法人，無權利能力，其縱經
      合法選任委員而產生，對外亦非當然為全體區分所有權人之代表人或代理人，
      故上訴人縱曾同意將系爭圍牆之所有權贈與管理委員會，亦屬無效，該管理委
      員會自無從取得系爭圍牆之所有權，併予敘明。
  (二)系爭圍牆為無權占有系爭土地：
    1.查上訴人申請建造執照時，系爭土地之法定空地上並無系爭圍牆之設計，且上
      訴人於銷售系爭土地上之「天生麗直」集合住宅之房屋時，作為廣告宣傳用之
      建築物立體圖及一樓平面圖亦無系爭圍牆存在，有上訴人提出其申請建造執照
      時之綠化一層平面圖影本一件、被上訴人提出之「天生麗直」集合住宅建築物
      立體圖、一樓平面圖各一件附卷可稽（見原審卷第三六－三七頁），可知上訴
      人銷售「天生麗直」集合住宅時，系爭土地之法定空地確實無系爭圍牆之設計
      ，而依消費者保護法第二十二條規定，前開廣告應為銷售房屋契約之內容，則
      上訴人依房屋銷售契約將建築完成之「天生麗直」集合住宅及其基地移轉交付
      與承購之各區分所有權人時，自負有不於法定空地上建築任何契約所無之建築
      物之義務，易言之，上訴人於將系爭土地及「天生麗直」集合住宅移轉登記予
      承購之各區分所有權人時，即無權再占用系爭土地而讓非區分所有權人所有之
      不動產繼續占有系爭土地。
    2.系爭圍牆為上訴人依「天生麗直」集合住宅使用執照申請前變更完成之設計圖
      所興建，固有被上訴人提出之一層平面圖原審九十年度北簡字第八○九六號卷
      第一百九十五頁之綠化壹層平面圖影本各一份足佐，可證上訴人當時係屬有權
      興建，惟系爭土地既因上訴人出售「天生麗直」集合住宅之房屋而移轉登記為
      各區分所有權人共有，上訴人已非系爭土地之所有權人，對系爭土地即無占有
      及使用權；又如前所述，依區分所有權人與上訴人間契約之合意，上訴人亦無
      權讓任何非區分所有權人所有之建築物繼續占有使用系爭土地，故本件亦無「
      視為區分所有權人默示同意建築物之所有人得繼續占有使用系爭土地」之情形
      。則上訴人既已就系爭土地無所有權，亦無經所有權人同意得繼續占有使用系
      爭土地，是其所有之系爭圍牆繼續占有系爭土地之法定空地，即屬無權占有，
      不因其興建時係依建築設計圖興建及有權興建而不同，亦不因「天生麗直」集
      合住宅業經主管機關依其建築完成之現況審核而核發使用執照而有異，上訴人
      以系爭圍牆係按建築設計圖興建，非無權占有等語置辯，應屬無據。
    3.系爭圍牆之作用在於限制他人通行，並將圍牆內空間專供明水路四七五巷九號
      、十一號一樓住戶使用，已如前述，上訴人以法定空地綠化工程之名義興建，
      目的僅在規避建築法第十一條第三項法定空地不得重複使用之限制，實與法定
      空地之綠化設施不符，上訴人辯稱系爭圍牆為法定空地之綠化設施，亦不足採
      。
  (三)按所有人對於無權占有或侵奪其所有物者，得請求返還之；對於妨害其所有權者
    ，得請求除去之；有妨害其所有權之虞者，得請求防止之。又各共有人對於第三
    人，得就共有物之全部為本於所有權之請求。但回復共有物之請求，僅得為共有
    人全體之利益為之。民法第七百六十七條、第八百二十一條定有明文。本件被上
    訴人既為系爭土地之共有人之一，而上訴人對系爭圍牆有處分權，且占有系爭圍
    牆及系爭圍牆所占有之土地，被上訴人自得依前揭法條，請求上訴人拆除系爭圍
    牆，並將因系爭圍牆所占用之七點七九平方公尺之土地返還被上訴人及其他共有
    人全體。
四、綜上，被上訴人依民法第七百六十七條、第八百二十一條請求上訴人將座落於台
    北市○○區○○段三小段六○九地號土地上門牌號碼明水路四七五巷九號、十一
    號一樓建物前如附圖所示之Ａ、Ｄ、Ｇ、Ｈ、Ｉ部分之圍牆，面積共計七點七九
    平方公尺拆除，將占用之土地返還被上訴人及其他共有人全體，為有理由，應予
    准許。原審為上訴人敗訴之判決，經核並無不合。上訴意旨，指摘原判決不當，
    求予廢棄改判，為無理由，應予駁回。
五、本件事證已臻明確，兩造其餘攻擊防禦方法及舉證，核與本件判決不生影響，爰
    不一一贅論，併此敘明。
六、據上論結，本件上訴為無理由，爰判決如主文。
中　　　華　　　民　　　國　　九十三　　年　　　四　　　月　　  六　　  日
                                民事第四庭
                                　　審判長法  官　劉  勝  吉
                                　　　　　法  官　劉  清  景
                                　　　　　法  官　藍  文  祥
正本係照原本作成。
不得上訴。
中　　　華　　　民　　　國　　九十三　　年　　　四　　　月　　　七　  　日
　　　　　　　　　　　　　　　　　　  　　書記官  李  翠  齡
